臺灣高等法院刑事判決　　　　　　　　94年度上易字第1787號
上　訴　人　臺灣基隆地方法院檢察署檢察官
被　　　告　甲○○
上列上訴人因被告侵占案件，不服臺灣基隆地方法院94年度易字
第95號，中華民國94年8月31日第一審判決（起訴案號：臺灣基
隆地方法院檢察署93年度偵字第4633號），提起上訴，本院判決
如下：
    主  文
原判決撤銷。
甲○○意圖為自己不法之所有，而侵占對於業務上所持有之物，
處有期徒刑陸月，如易科罰金，以佰元折算壹日。
    事  實
一、許峻淵係基隆市○○路26號全國加油站員工，負責加油及向
    客人收取加油款暨將加油款項收齊後繳回金庫等業務，許峻
    淵於民國（下同）93年9月15日下午負責收取加油款新台幣
    （下同）32367元現金及9600元之油票後，竟萌意圖為自己
    不法所有之犯意，未依規定將上開業務款投入會計管理之金
　　庫，而侵占對於業務上所持有之物，嗣於翌日上午8時30分
    許，會計李佩薰打開金庫經點時，發現短少許峻淵應負責之
    點交之款項，始告知負責站長業務之乙○○報警處理。
二、案經基隆市警察局第三分局報請臺灣基隆地方法院檢察署檢
    察官偵查起訴。
    理  由
一、訊據被告坦承前任職於全國加油站，負責加油及將所收加油
    款繳回金庫之業務。93年9月15日所收之加油款為現金32367
     元及油票9600元之事實，然否認業務侵占犯行，辯稱略以
    ：「確實將加油款及油票投入金庫，並未侵占款項」等語。
二、經查：
(一)、本件認定事實所引用之本件卷內所有卷證資料（包含人證與
    文書證據、物證等證據），並無證據證明係公務員違背法定
    程序所取得，又本件被告以外之人於審判外之陳述，亦無刑
    事訴訟法第159條之1至之3所規定之不得作為證據之情形，
    且卷內之文書證據，亦無刑事訴訟法第159條之4之顯有不可
    信之情況與不得作為證據之情形，則依刑事訴訟法第159條
    至159條之5之規定，本件認定事實所引用之本件卷證所有證
    據（包含人證與文書證據、物證等證據），均認為有證據能
    力，合先敘明。
(二)、按「認定犯罪事實所憑之證據，並不以直接證據為限，即綜
    合各種間接證據，本於推理作用，為認定犯罪事實之基礎，
    如無違背一般經驗法則，尚非法所不許（44年台上字第702
    號判例），被告陳明全國加油站93年9月15日上午7時至下午
  　3時（早班）時段，銷售油品所收取之現金及油票，扣除由
    領班預先繳庫者外，尚有現金32367元及油票9600元應繳庫
    ，而當日係由被告負責繳庫之情，並有全國加油站交接班表
    5紙及預繳記錄表1紙（偵卷第28頁至第33頁）在卷可憑。
(三)、證人即全國加油站員工劉旻昀、王治偉及林泰源於原審證稱
    ：「每班加油所收之加油款及油票，係由該班第一加油島之
    加油員工負責點收，再將之投入加油站所設置之金庫。本件
    案發之93年9月15日，負責第一加油島之加油員工為證人劉
    旻昀，因劉旻昀初任職，不熟悉結帳繳款程序，乃委請被告
    代為處理」等情（原審卷第85、87、90頁），核與站長乙○
    ○於偵查證稱：「每班會有一個領班不定期向加油工讀生收
    取現金，每班下班時，工讀生中就有1名負責將剩下的現金
    投入金庫」（偵卷第21頁）；及證人李佩薰即全國加油站會
    計於原審證稱：「公司雖然規定由領班負責將加油款投入金
    庫，但是實際上也有可能是由領班以外的人為之，所以才在
    金庫外設置預繳記錄表，登記是由何人將加油款投入金庫」
    等語相符（原審卷第83頁）。
(四)、全國加油站每班結帳是由領班先根據電腦核對金額是否正確
    ，再由班員填寫放置在金庫上之預繳記錄表後，再自行將所
    收款項置入金庫乙節，業據站長乙○○於警詢及偵查證述在
    卷（偵卷第9頁、第27頁），核與證人劉旻昀、王治偉及林
    泰源所證：「通常都是由第一島的加油工讀生獨自結帳繳款
    ，領班不會一起去」等語（原審卷第85、87、90頁）一致，
    足徵被告於案發當日獨自結帳繳款。被告於案發當日曾進入
　　金庫所在之辦公室，經過證人李佩薰之辦公桌，走向金庫之
  　情，已據證人李佩薰結證屬實（原審卷第84頁），至於卷附
    附預繳記錄表內雖載有9月15日，投金人簽名欄內有被告「
    甲○○」之簽名，足徵被告確於93年9月15日走進金庫，並
    在預繳記錄表內簽名，且依此客觀事實，證人李佩薰看見被
  　告時，被告應係至辦公室進行結帳繳款行為。然證人李佩薰
    於偵查稱：「記得當時被告背著一個包包，我一直看著電腦
  　在作事，沒有看到被告是否將錢投入金庫，錄影機並未錄到
    被告有無把錢投進去之情形，是大家都認為是被告未把錢投
    進去」等語（偵卷第37頁至第38頁），足見依證人李佩薰所
    陳並未親眼目睹被告投錢入金庫，然短缺之金錢，既係被告
    應繳之錢，足徵被告未將收取款項投入金庫。
(五)、證人即站長乙○○及證人李佩薰雖證稱：「各自持有一把金
    庫的鑰匙，可獨自開啟金庫」等語（偵卷第36頁至第37頁）
    益明，然金庫並未遭破壞，且無可能遭人以鑰匙或其他工具
    開啟金庫後，取走被告應投入剛好數目之金錢，則被告於案
    發當日雖至金庫所在之辦公室，進行結帳繳款之動作，然顯
    係未將錢投入金庫甚明，從而，全國加油站於案發翌日清點
    款項時，短缺被告應投入之款項，應係被告未將款項投入外
    ，而無其他可能情形。且被告自承案發日負責將所收現金新
    臺幣32367元及油票9600元投入金庫。然金庫在未遭破壞之
　  情形下，卻無此等款項及油票，依此，存在二可能性：其一
    ，被告投入後遭他人開啟金庫取走；其二，被告未投入而侵
    占。查站長乙○○及會計李佩薰雖均持有金庫鑰匙可獨自開
    啟金庫，然站長既在被告繳款結帳前即已離開加油站，而錄
    影機亦未攝錄到會計李佩薰走向金庫之畫面，況店長及會計
    任職加油站已久，並負責清點加油款為主要業務，經手現款
    機會甚多，豈有僅取被告應繳交帳款之理，則業已排除第一
    種可能性。被告雖辯稱有投入款項，然查無相關人證及物證
    可資證明，則無證據否定第二種可能性，依論理法則及證據
    法則，即應作第二種可能為事實之認定。
(六)、而依證人亦即站長乙○○於本院證稱：「（你們平常要如何
    繳庫？）有三個島，每一班由領班放在金庫裡」、「（你們
    是否沒有交由會計點收？）是的，他們有一本本子，由他們
    自己登記」、「（要如何知道是否正確？）隔天有會計點收
    ，因為有一張單子寫明有多少千元、多少百元等等」、「（
    要如何知道被人拿去？）因為每一個投進去的人，都有袋子
    放進去，如果正確就排除可疑，而且金庫沒有被外力破壞的
    痕跡。除了被告那部分之外，其他所有的都是正確的」、「
    （被告到職以前有沒有發生過這類問題？）沒有，本案是第
    一次發生問題」、「（發現的時候，是否發現被告沒有投錢
    ？還是沒有袋子？）就是沒有被告的那一袋」等語，可知應
    係被告未將其應投入之袋子投入金庫。
(七)、綜上，被告侵占業務款新台幣32367元及及油票9600元共計
    新台幣41967元之事實，業據告訴人即全國加油站代理站長
    葉順隆及會計李佩薰指認綦詳，並有交接班表及預繳紀錄表
    等據附卷可稽，上開告訴人等與被告並無仇怨，當無誣攀必
    要，是本件事證明確，被告所辯尚非可採，其犯行洵堪認定
    ，應依法論科。至於被告雖稱：「我本來要調全部的監視器
    」等語，然本件待證事實已臻明瞭無再調查之必要，爰依刑
    事訴訟法第163條之2第1項3款規定駁回之。
三、論罪科刑部分：
(一)、核被告所為係犯刑法第336條第2項之業務侵占罪。
(二)、原審未審及此以「全國加油站於案發翌日清點款項時，雖短
    缺被告應投入之款項，然此除被告未將款項投入外，既尚有
    其他可能情形」等情，遽為被告無罪之諭知，自難謂洽，檢
    察官上訴意旨以被告所為已該當於刑法第336條第2項之構成
    要件等語，指摘原判決諭知無罪為不當，非無理由，自應由
    本院將原判決撤銷改判，爰審酌被告素行、犯罪動機、目的
    、手段，與侵占之金額，事後態度，所生損害等一切情狀，
    量處有期徒刑六月，並諭知易科罰金之折算標準。
據上論斷，應依刑事訴訟法第369條第1項前段、第364條、第299
條第1項前段，刑法第336條第2項、第41條第1項前段、罰金罰鍰
提高標準條例第1條前段、第2條，判決如主文。
本案經檢察官王安明到庭執行職務。
中　　華　　民　　國　　94　　年　　11　　月　　16　　日
　　　　　　　　　刑事第十七庭  審判長法　官　鄭文肅
　　　　　　　　　　　　　　　　　　  法　官  林瑞斌
　　　　　　　　　　　　　　　　　　  法　官  施俊堯
以上正本證明與原本無異。
不得上得。
                                      書記官  陳彥蕖
中　　華　　民　　國　　94　　年　　11　　月　　16　　日
附錄：本案論罪科刑法條全文
刑法第336 條第2 項
對於業務上所持有之物，犯前條第1項之罪者，處六月以上五年
以下有期徒刑，得併科三千元以下罰金。
